---
title: "Tarea"
format: html
editor: visual
---

# Métodos de clasificación

Veremos un resumen de todos los métodos que hemos visto incluyendo Knn y Naive Bayes. Tened en cuenta que es un método de clasificación multiclase con más de 2 niveles.

## Cargamos librerías

```{r}
library(ggplot2)
library(ggpubr)
library(dplyr)
library(glmnet) ## regresiones logisitcas
library(caret) ### bayes y knn
library(e1071) ## bayes

```

## Cargamos datos

```{r}
# quitamos la primera columna
datos <- read.table("./yeast.data",header = F)[,-1]

head(datos)
colnames(datos) <-c( "mcg", "gvh", "alm", "mit", "erl",
"pox", "vac", "nuc", "clase")

 datos$clase <- as.factor(datos$clase) # convertimos a factor
 ## buscamos aquellas variables a excluir
 w.exc <- which(datos$clase == "EXC")
 w.vac <- which(datos$clase == "VAC")
 w.pox <- which(datos$clase == "POX")
 w.erl <- which(datos$clase == "ERL")
 w <- c(w.exc, w.erl, w.pox, w.erl, w.vac)
 datos <- datos[-w, -1] # excluimos los niveles y quitamos el nombre
 datos$clase <- droplevels(datos$clase) # nos desacemos de los niveles no usados
 # Renombrar niveles
levels(datos$clase) <- list(CYT = "CYT", MEM = c("ME1", "ME2",
"ME3"), MIT = "MIT", NUC = "NUC")
```

Creamos las funciones que vamos a necesitar, es decir las funciones de transformación

```{r}
min.max.mean <- function(X) apply(X,2,function(x) (x-mean(x))/(max(x)-min(x)))
min.max.median <- function(X) apply(X,2,function(x) (x-median(x))/(max(x)-min(x)))
min.max <- function(X) apply(X,2,function(x) (x-min(x))/(max(x)-min(x)))
zscore <- function(X) apply(X,2,function(x) (x-mean(x))/sd(x))
l2 <- function(X) apply(X,2,function(x) x/sqrt(sum(x^2))) 



```

Para hacer las transformaciones, solamente necesitamos las variables numéricas.

```{r}
datos <- as.data.frame(datos)
datos.numericos <- datos[, which(unlist(lapply(datos, is.numeric)))]

### procedemos a crear una lista con todas las transformaciones
clase <- datos$clase
datos.lista <- list(
  raw = bind_cols(datos.numericos,clase=clase),
  zscore = bind_cols(zscore(datos.numericos),
                     clase = clase),
  l2 = bind_cols(l2(datos.numericos), clase = clase),
  media = bind_cols(min.max.mean(datos.numericos), clase =
                      clase),
  mediana = bind_cols(min.max.median(datos.numericos), clase =
                        clase),
  min_max = bind_cols(min.max(datos.numericos),
  clase = clase))

```

## Descriptiva Gráfica

Al ser demasiadas variables, podemos realizar un `melt`

```{r}
lista_graficos <- vector("list",length=length(datos.lista))
datos.melt <- lapply(datos.lista,reshape2::melt)

```

Podemos ver la cabecera de alguna transfomacion para ver el nombre nuevo de las variables

```{r}
head(datos.melt$zscore,10)
```

```{r}
for(l in 1:length(datos.melt)){
  
  X <- datos.melt[[l]]
  nombre <- names(datos.melt)[l]
  lista_graficos[[l]] <- ggplot(X,aes(y=value,fill=clase))+geom_boxplot()+ggtitle(nombre)+xlab("")+ylab("")
  
  
}

names(lista_graficos) <- paste0("plot",1:length(datos.lista))

lista_graficos$plot1
lista_graficos$plot2
lista_graficos$plot3
lista_graficos$plot4
lista_graficos$plot5
lista_graficos$plot6


```

Así por ejemplo la normalización min-max es la mejor, puesto que no tenemos outliers

Otra forma de ver la transfomración es mediante gráficos de densidad

```{r}
for(l in 1:length(datos.melt)){
  
  X <- datos.melt[[l]]
  nombre <- names(datos.melt)[l]
  lista_graficos[[l]] <- ggplot(X,aes(x=value))+geom_density()+ggtitle(nombre)+xlab("")+ylab("")
  
  
}

names(lista_graficos) <- paste0("plot",1:length(datos.lista))

lista_graficos$plot1
lista_graficos$plot2
lista_graficos$plot3
lista_graficos$plot4
lista_graficos$plot5
lista_graficos$plot6
```

Sin embargo, al ver la densidad, no tenemos una transformacion uniforme.

```{r}
corrplot::corrplot(cor(datos.numericos))
```

```{r}
corrplot::corrplot(cor(datos.lista$media[,-ncol(datos)]))
```

```{r}
corrplot::corrplot(cor(datos.lista$l2[,-ncol(datos)]))
```

### Partición de datos

NOTA: PODEMOS CREAR LA PARTICIÓN CON `caret` o a mano, el 70 porciento de los datos. A mano sería

```{r}
set.seed(123456789)
n  <- nrow(datos)
idx <- sample(1:n,n*0.7)
### para conjunto de datos podemos realizar el split
datos.train.lista <- lapply(datos.lista, function(x) x[idx,])
datos.test.lista <- lapply(datos.lista, function(x) x[-idx,])

```

### Ejemplo regresión logística

https://rstudio-pubs-static.s3.amazonaws.com/38437_18a39a6487134d67b5f5e0d47221ec8d.html

https://rpubs.com/jkylearmstrong/logit_w\_caret

alpha=1 es lasso y 0 es ridge

```{r}
set.seed(123456789)
trControl <- trainControl(method = 'cv',
                          number = 10)
myfnlog <- function(x) train(clase ~ ., data = x, method = "multinom", trControl = trControl, trace = F)

logistica.lista <- lapply(datos.train.lista,myfnlog)

logisita.pred <- vector("list",length = length(datos.lista))

for(l in 1:length(datos.lista)){
  
  logisita.pred[[l]] <- predict(logistica.lista[[l]],datos.test.lista[[l]])
  
  
}

names(logisita.pred) <- names(datos.lista)
accuracy <- vector("numeric",length = length(datos.lista))

for(l in 1:length(datos.lista)){
  
  accuracy[l] <- confusionMatrix(logisita.pred[[l]],datos.test.lista$raw$clase,)$overall[1]
  
  
}

names(accuracy) <- names(datos.lista)

### Este valor lo tienen que guardar solamente haremos por accuracy y kappa
### tenemos que mirar el objeto matconf
accuracy

```

```{r warning=F}
set.seed(123456789)

### para conjunto de datos podemos realizar el split
### lasso 1 ridge 0
datos.train.lista <- lapply(datos.lista, function(x) x[idx,])
datos.test.lista <- lapply(datos.lista, function(x) x[-idx,])

cvfit_lasso <- cv.glmnet(as.matrix(datos.train.lista$raw[,-ncol(datos)]),as.numeric(datos.train.lista$raw$clase),type.measure = "class",family="multinom", alpha = 0,nfolds = 4)



```

# KNN

```{r}
library(ISLR)
library(caret)


set.seed(400)
ctrl <- trainControl(method="repeatedcv",repeats = 5,number = 3) #,claseProbs=TRUE,summaryFunction = twoclaseSummary)
knnFit <- train(clase ~ ., data = datos.train.lista$raw, method = "knn", trControl = ctrl, tuneLength = 30)

#Output of kNN fit
plot(knnFit)

knnPredict <- predict(knnFit,newdata = datos.test.lista$raw )
#Get the confusion matrix to see accuracy value and other parameter values
confusionMatrix(knnPredict, datos.test.lista$raw$clase)

```


